ACORDAO-COMPLETO-2424726

ACÓRDÃO 8378/2021 ATA 21/2021 - SEGUNDA CÂMARA

VISTOS, relatados e discutidos estes autos de tomada de contas especial instaurada pelo Fundo Nacional de Saúde/Ministério da Saúde (FNS/MS) , em desfavor da Farmácia Dupovo Catalão Ltda. ME/GO, solidariamente com as Sras. Genilta Gomes de Paula e Isabela Monteiro dos Santos Borges, na condição de sócias da referida sociedade empresária, em razão da aplicação irregular dos recursos do Sistema Único de Saúde (SUS) no âmbito do Programa Farmácia Popular do Brasil - Aqui Tem Farmácia Popular (PFPB) , no período de abril/2012 a junho/2015;
ACORDAM os Ministros do Tribunal de Contas da União, reunidos em Sessão de 2ª Câmara, diante das razões expostas pelo Relator, com fundamento nos arts. 1º, inciso I; 12, § 3º; 16, inciso III, alíneas "b" e "c"; 19; 23, inciso III; 28, inciso II; e 57 da Lei 8.443/92, c/c os arts. 209, 210 e 214, inciso III, alínea "a"; e 267 do Regimento Interno do Tribunal, em:
9.1. excluir da relação de responsáveis as Sras. Isabela Monteiro dos Santos Borges e Nilda Maria de Oliveira Souza;
9.2. julgar irregulares as contas da sociedade empresária Farmácia Dupovo Catalão Ltda. -ME, da Sra. Elioneida Maria Souza Santos e da Sra. Genilta Gomes de Paula, condenando-as ao pagamento das importâncias abaixo especificadas, fixando-lhes o prazo de 15 (quinze) dias, a contar da notificação, para que comprovem, perante o Tribunal (art. 214, inciso III, alínea "a", do Regimento Interno) , o recolhimento das referidas e respectivas quantias indicadas a seguir aos cofres do Fundo Nacional de Saúde, atualizadas monetariamente e acrescidas dos juros de mora, calculados a contar das datas indicadas até o dia do efetivo recolhimento do débito, na forma prevista na legislação em vigor;
9.2.1. débito solidário entre Farmácia Dupovo Catalão Ltda. - ME e Sra. Elioneida Maria Souza Santos:
	DATA DA OCORRÊNCIA
	VALOR ORIGINAL (R$) 
	D/C

	14/03/2013
	2328,29
	D

	08/04/2013
	1493,10
	D

	16/04/2013
	625,48
	D

	31/05/2013
	2056,17
	D

	31/05/2013
	507,16
	D

	31/05/2013
	7,20
	D

	04/06/2013
	2212,21
	D

	01/07/2013
	796,30
	D

	02/07/2013
	2780,70
	D

	25/07/2013
	3401,10
	D

	25/07/2013
	865,72
	D

	30/08/2013
	5374,42
	D

	01/10/2013
	6661,00
	D

	02/10/2013
	1561,54
	D

	12/11/2013
	10090,07
	D

	06/12/2013
	11229,78
	D

	06/12/2013
	15,12
	D

	30/12/2013
	9726,80
	D

	30/12/2013
	2,40
	D

	07/02/2014
	12789,46
	D

9.2.2. débito solidário entre Farmácia Dupovo Catalão Ltda.- ME e Sra. Genilta Gomes de Paula:
	DATA DA OCORRÊNCIA
	VALOR ORIGINAL (R$) 
	D/C

	28/02/2014
	4926,5
	D

	28/02/2014
	20002,5
	D

	28/02/2014
	335,58
	D

	28/02/2014
	2,4
	D

	16/04/2014
	23052,6
	D

	16/04/2014
	14,82
	D

	16/04/2014
	157,74
	D

	12/05/2014
	26222
	D

	12/05/2014
	61,92
	D

	12/05/2014
	2,4
	D

	30/05/2014
	21298,8
	D

	30/05/2014
	20,16
	D

	30/05/2014
	41,79
	D

	07/07/2014
	17167,2
	D

	07/07/2014
	12,42
	D

	07/07/2014
	43,77
	D

	31/07/2014
	1181,32
	D

	01/08/2014
	24,03
	D

	01/09/2014
	9912,5
	D

	09/09/2014
	1137,33
	D

	09/09/2014
	12,42
	D

	01/10/2014
	6981,76
	D

	01/10/2014
	12
	D

	02/10/2014
	1816,24
	D

	03/11/2014
	5619,24
	D

	03/11/2014
	26,4
	D

	28/11/2014
	16694,4
	D

	28/11/2014
	85,92
	D

	14/01/2015
	18536,3
	D

	14/01/2015
	384,53
	D

	14/01/2015
	12,42
	D

	09/02/2015
	27052
	D

	09/02/2015
	236,81
	D

	09/02/2015
	12,28
	D

	04/03/2015
	3280,96
	D

	04/03/2015
	12,42
	D

	05/03/2015
	10529,3
	D

	05/03/2015
	53,92
	D

	02/04/2015
	10596,5
	D

	02/04/2015
	60,15
	D

	02/04/2015
	44,96
	D

	05/05/2015
	15564,8
	D

	05/05/2015
	53,37
	D

	05/05/2015
	169,79
	D

	12/06/2015
	8869,99
	D

	12/06/2015
	21,6
	D

	12/06/2015
	17,04
	D

	15/06/2015
	2606,98
	D

	15/06/2015
	24,57
	D

	03/07/2015
	8822,03
	D

	03/07/2015
	26,4
	D

	06/07/2015
	2368,27
	D

	06/07/2015
	24,57
	D

9.3. aplicar, individualmente, às responsáveis indicadas a seguir, as correspondentes multas previstas no art. 57 da Lei 8.443/1992, fixando-lhes o prazo de 15 (quinze) dias, a contar da notificação, para que comprovem, perante o Tribunal, o recolhimento da dívida ao Tesouro Nacional, atualizada monetariamente a contar da data deste Acórdão até o dia o efetivo recolhimento, caso não seja paga no prazo ora fixado, na forma da legislação em vigor;
	Responsável
	Valor da Multa (R$) 

	Elioneida Maria Souza Santos
	12.000,00

	Genilta Gomes de Paula
	35.000,00

	Farmácia Dupovo Catalão Ltda. ME/GO
	47.000,00

9.4. autorizar, desde logo, nos termos dos arts. 26 e 28, inciso II, da Lei 8.443/1992:
9.4.1. o pagamento das dívidas em até 36 (trinta e seis) parcelas mensais e consecutivas, se solicitado pela responsável, fixando-se o vencimento da primeira em 15 (quinze) dias, a contar do recebimento da notificação, e o das demais a cada 30 (trinta) dias, devendo incidir sobre cada uma delas os encargos legais devidos, na forma prevista na legislação em vigor, sem prejuízo ao vencimento antecipado do saldo devedor em caso de não comprovação do recolhimento de qualquer parcela, conforme prevê o art. 217, § 2º, do Regimento Interno deste Tribunal;
9.4.2. a cobrança judicial das dívidas, caso não atendida a notificação;
9.5. dar ciência desta deliberação ao responsável e ao Procurador-Chefe da Procuradoria da República no Estado de Goiás, para as providências que entender cabíveis.

Tomada de contas especial instaurada pelo Fundo Nacional de Saúde/Ministério da Saúde (FNS/MS), em desfavor da Farmácia Dupovo Catalão Ltda. ME/GO, solidariamente com as Sras. Genilta Gomes de Paula e Isabela Monteiro dos Santos Borges, na condição de sócias da referida sociedade empresária, em razão da aplicação irregular dos recursos do Sistema Único de Saúde (SUS) no âmbito do Programa Farmácia Popular do Brasil  Aqui Tem Farmácia Popular (PFPB), no período de abril/2012 a junho/2015.

Segunda Câmara

Fundo Nacional de Saúde - MS.

3. Interessados/Responsáveis:
3.1. Responsáveis: Elioneida Maria Souza Santos (XXX.264.391-XX); Farmácia Dupovo Catalão Ltda. - ME (12.441.571/0001-40); Genilta Gomes de Paula (XXX.616.291-XX); Isabela Monteiro dos Santos Borges (XXX.923.226-XX); Nilda Maria de Oliveira Souza Lima (XXX.041.271-XX).

13.1. Ministros presentes: Bruno Dantas (Presidente), Augusto Nardes, Aroldo Cedraz (Relator) e Raimundo Carreiro.
13.2. Ministro-Substituto presente: Marcos Bemquerer Costa.

AROLDO CEDRAZ

Adoto como Relatório e transcrevo a seguir a instrução técnica de peça 80, que contou com a anuência do corpo diretivo da SecexTCE (peças 81 e 82) , bem como do Ministério Público junto ao Tribunal (peça 83) :
"INTRODUÇÃO
	Cuidam os autos de tomada de contas especial instaurada pelo Fundo Nacional de Saúde/Ministério da Saúde (FNS/MS) , em desfavor da Farmácia Dupovo Catalão Ltda. ME/GO, solidariamente com as Sras. Genilta Gomes de Paula e Isabela Monteiro dos Santos Borges, na condição de sócias da referida sociedade empresária, em razão da aplicação irregular dos recursos do Sistema Único de Saúde (SUS) no âmbito do Programa Farmácia Popular do Brasil - Aqui Tem Farmácia Popular (PFPB) , no período de abril/2012 a junho/2015.
HISTÓRICO 
O Programa Farmácia Popular do Brasil - PFPB foi criado pela Lei 10.858, de 13/4/2004, e regulamentado pelo Decreto 5.090, de 20/5/2004, com o objetivo de oferecer à população o acesso a medicamentos considerados essenciais, cumprindo, dessa forma, uma das principais diretrizes da Política Nacional de Assistência Farmacêutica.
O PFPB funcionava por meio de parceria com governos estaduais, prefeituras municipais e instituições públicas, para o atendimento de projetos de implantação e manutenção de unidades próprias, sob responsabilidade da Fundação Oswaldo Cruz (FIOCRUZ) . 
Em 2006, por meio da Portaria n° 491, o Ministério da Saúde - MS expandiu o Programa para utilizar a rede já instalada do comércio varejista de produtos farmacêuticos, o qual recebeu o nome de "Aqui Tem Farmácia Popular".  
As farmácias e drogarias privadas que aderem ao programa fornecem aos cidadãos, de forma gratuita, medicamentos para o tratamento de hipertensão, diabetes e asma. Além destes, são disponibilizados, com até 90% de desconto, medicamentos para rinite, dislipidemia, doença de Parkinson, osteoporose, glaucoma, anticoncepcionais e fraldas geriátricas. Para cada venda realizada, o MS reembolsa o comerciante de acordo com tabela de referência de preços de medicamentos elaborada e disponibilizada no seu sítio eletrônico http://portalms.saude.gov.br/acoes-e-programas/farmacia-popular/legislacao.
Em 2017, a Comissão Intergestores Tripartite (CIT) decidiu extinguir a rede própria do programa, passando o "Aqui Tem Farmácia Popular" a ser o único meio de se obter medicamentos no âmbito do PFPB. 
A presente TCE originou-se de constatações do Departamento Nacional de Auditoria do SUS (Denasus) em auditoria realizada nos meses de julho a agosto de 2015, com a finalidade de avaliar a execução do Programa Farmácia Popular do Brasil junto à Farmácia Dupovo Catalão Ltda. ME/GO, abrangendo o período de abril/2012 a junho/2015, com foco no cumprimento das normas estabelecidas pela Portaria 971/MS/GM, de 15/5/2012, vigente à época.
De acordo com o Relatório de Auditoria 15694 e seus anexos (peças 4 a 6) , foram constatadas irregularidades que representavam R$ 340.878,78, à época. 
De acordo com as constatações do Denasus, o estabelecimento comercial executou ações do Programa Farmácia Popular do Brasil em desacordo com as normas estabelecidas pelo Ministério da Saúde (peça 6, p. 4-48) :
	a) falta de comprovação de estoque e notas fiscais de aquisições dos medicamentos e/ou correlatos dispensados em quantidade superior ao estoque disponível, falta de apresentação de notas fiscais comprovando as aquisições dos medicamentos e/ou correlatos dispensados pelo Programa Farmácia Popular do Brasil, no valor original de R$ 338.762,67;
	b) registro de dispensações de medicamentos mediante cupons sem assinatura, cupons com receitas com CRM ilegíveis, receitas sem data, cupons vinculados sem o endereço do beneficiário e do profissional/Unidade de Saúde, falta de apresentação de cupons vinculados e suas respectivas receitas médicas, no valor original de R$ 1.872,04;
	c) registro de dispensações de medicamentos realizadas para CPFs de beneficiários que foram a óbito em data anterior aos registros no sistema de autorização de venda do PFPB, no valor original de R$ 244,07;
O detalhamento do débito realizado pelo Denasus consta da peça 6, p. 18-49. 
Diante das constatações o Denasus deu oportunidade de defesa aos responsáveis, em obediência aos princípios constitucionais que asseguram o direito ao contraditório e à ampla defesa, como demonstram as notificações expedidas em 8/9/2015 (peças 7 e 9) . Conforme cita o Relatório de Auditoria 15.694, de 10/12/205, os responsáveis apresentaram justificativas que não lograram afastar as irregularidades (peça 4, p. 4-16) . 
	Superada a fase de defesa administrativa, foram emitidas notificações de cobrança pela Secretaria Executiva do FNS aos responsáveis, em ofícios emitidos em 19/6/2017 (peças 15, 17 e 20) . Constam dos autos os avisos que comprovam o recebimento das comunicações (peças 16, 18 e 19) .
Assim, o motivo que levou à instauração da presente Tomada de Contas Especial está materializado por prejuízo causado pelo referido estabelecimento comercial ao Programa Farmácia Popular do Brasil, no valor histórico de R$ 340.878,78, no período compreendido entre 24/4/2012 e 6/7/2015, tendo em vista irregularidades que contrariaram as normas vigentes à época, especialmente a Portaria 971/GM/MS de 15/5/2012, frente às constatações apontadas no Relatório de Auditoria 15694 do Denasus (peças 4 a 6) e consolidadas na Matriz de Responsabilização acostada pelo órgão instaurador (peça 42, p. 1-5) .
Com base no Relatório de Auditoria do Denasus e com fundamento na IN/TCU 71/2012, alterada pela IN/TCU 76/2016 e DN/TCU 155/2016, o Fundo Nacional de Saúde autorizou a instauração de Tomada de Contas Especial (peça 1, p. 1-3) .
O Relatório Completo do Tomador de Contas Especial nº 216/2017 (peça 43, p. 1-16) registra a apuração dos fatos, a quantificação do dano, bem como a identificação dos responsáveis, nos termos do art. 2º da IN TCU 71/2012.
Registra, ainda, que foi dada oportunidade de defesa aos responsáveis, conforme as notificações relacionadas no item "V" do relatório do tomador, expedidas visando a regularização das contas e o ressarcimento do dano (peça 43, p. 12) . Conforme item "VI" do mesmo relatório, os responsáveis não apresentaram justificativas após a emissão do Relatório de Auditoria (peça 43, p. 12) . 
Com base nas informações do Relatório Completo do Tomador de Contas Especial nº 216/2017 (peça 43, p. 1-16) , os débitos associados às irregularidades são aqueles constantes do Relatório de Auditoria 15694 do Denasus e seus anexos (peças 4 a 6) , listados no item 7 desta instrução. 
Por fim, o tomador de contas concluiu pela responsabilização da empresa Farmácia Dupovo Catalão LTDA - ME/GO solidariamente com a Sra. Genilta Gomes de Paula e a Sra. Isabela Monteiro dos Santos Borges, quantificando-se o débito no valor de R$ 474.070,10, atualizado em 14/11/2017 (peça 43) . A inscrição em conta de responsabilidade, no SIAFI, foi efetuada mediante a Nota de Lançamento de Sistema 2017NS075152 (peça 24) .
Uma vez concluída a TCE no âmbito do Fundo Nacional de Saúde, foi remetida ao Ministério da Transparência e Controladoria-Geral da União, onde foi lavrado o Relatório de Auditoria 629/2018 do Controle Interno (peça 44, p. 1-4) , que retrata as questões relatadas no Relatório de Tomada de Contas Especial. 
Diante disso, a Secretaria de Controle Interno certificou a irregularidade das contas (peça 45, p. 1-2) , acompanhado do parecer do dirigente do órgão de controle interno (peça 46, p. 1/2) , tendo o Ministro de Estado da Saúde, Sr. Gilberto Occhi, registrado o conhecimento das conclusões daquele órgão de controle interno em 8/8/2018 (peça 47, p. 1) . A responsabilização foi devidamente inscrita no Siafi (peça 24) .
Logo após tal pronunciamento ministerial, a presente tomada de contas especial foi encaminhada a este Tribunal. Porém, a análise preliminar no âmbito desta Corte identificou a necessidade de alteração na cadeia de responsabilização do processo, considerando os períodos das irregularidades constatadas e os responsáveis arrolados na fase interna da TCE. Em função disso, o processo foi devolvido para o Controle Interno e, deste, para o tomador de contas.
Ao proceder a revisão solicitada pelo TCU, o Fundo Nacional de Saúde emitiu, em 26/3/2019, novo relatório do tomador de contas intitulado "Relatório de Tomada de Contas Especial Complementar nº 0002/2019" (peça 35) . 
Nesse documento, além de proceder à correção solicitada, o FNS deu notícia de que, após as notificações aos responsáveis efetuadas ainda no âmbito do Denasus, foram restituídos recursos correspondentes a duas das constatações daquele órgão de auditoria: as de nº s 389475 (fato gerador em 27/4/2012) , no valor de R$ 46,80, e 388172 (fato gerador em 27/7/2012) , no valor de R$ 60,02, constantes do Relatório de Auditoria 615694 (peça 6, p. 18 e 19) e integrantes do conjunto de irregularidades contempladas na letra "b" do item 9 desta instrução. Considerando que foi apresentada a GRU desses recolhimentos ao FNS, em valores atualizados monetariamente, efetuados pelas Sras. Arminda Martins Neiva (CPF XXX.067.251-XX) e Isabel Martins Neiva (CPF XXX.463.571-XX) , sócias à época das ocorrências, o FNS propôs a sua exclusão do rol de responsáveis, uma vez que não tiveram participação nas demais constatações relatadas pelo Denasus.
Com isso, o novo posicionamento do tomador de contas altera o valor original do débito, de R$ 340.878,78 para R$ 340.771,96. Modifica ainda o rol dos responsáveis, que passa ter a seguinte composição, registrada no Siafi por intermédio da Nota de Lançamento de Sistema 2019NS018173 (peça 34) : Elioneida Maria Souza Santos (CPF XXX.264.391-XX) , Genilta Gomes de Paula (CPF XXX.616.291-XX) , Isabela Monteiro dos Santos Borges (CPF XXX.923.226-XX) , Nilda Maria de Oliveira Souza 	(CPF XXX.041.271-XX) e Farmácia Dupovo Catalão Ltda-ME/GO (CNPJ 12.441.571/0001-40) .
Autuada em 4/4/2019, foi realizada Instrução Preliminar com proposta de citação (peça 49) da empresa Farmácia Dupovo Catalão Ltda-ME (CNPJ 12.441.571/0001-40) , da Sra. Elioneida Maria Souza Santos (CPF XXX.264.391-XX) e da Sra. Genilta Gomes de Paula (CPF XXX.616.291-XX) , proposta essa que obteve parecer favorável da Subunidade (peça 50) e da Unidade (peça 51) . 
Os responsáveis foram citados por meio dos ofícios:
empresa Farmácia Dupovo Catalão Ltda-ME: 5033/2019 (peça 57) , 10194/2019 (peça 63) , 10195/2019 (peça 64) , 10196/2019 (peça 65) , 10197/2019 (peça 66) , 10198/2019 (peça 67) , 10199/2019 (peça 68) , tendo tomado ciência no dia 20/11/2019, conforme atesta o AR constante da peça 69; 
Sra. Elioneida Maria Souza Santos: 5031/2019 (peça 55) e 9026/2019 (peça 62) , bem como pelo Edital 97/2020 (peça 78) , publicado no D.O.U em 7/2/2020, data em que teve sua ciência presumida;
Sra. Genilta Gomes de Paula: 5032/2019 (peça 56) , tendo tomado ciência no dia 18/7/2019, conforme atesta o AR constante da peça 58;
No dia 18/12/2019, a empresa Farmácia Dupovo Catalão Ltda-ME, a Sra. Elioneida Maria Souza Santos e a Sra. Genilta Gomes de Paula apresentaram, de forma conjunta, suas alegações de defesa (peça 75) .
No dia 3/3/2020, foi juntado despacho informando que as providências inerentes às comunicações processuais foram concluídas com validade da ciência dos responsáveis (peça 79) .
ANÁLISE DOS PRESSUPOSTOS DE PROCEDIBILIDADE DA IN/TCU 71/2012
Prejuízo ao Contraditório e Ampla Defesa
Verifica-se que não há prejuízo ao contraditório e ampla defesa, uma vez que não houve o transcurso de mais de dez anos desde o fato gerador sem que tenha havido a notificação dos responsáveis pela autoridade administrativa federal competente (art. 6º, inciso II, c/c art. 19 da IN/TCU 71/2012, modificada pela IN/TCU 76/2016) , pois os recursos transferidos e as despesas impugnadas referem-se aos exercícios de 2013 a 2015, e os responsáveis foram notificados sobre as irregularidades pela autoridade administrativa competente conforme descrito no item VI do "Relatório de Tomada de Contas Especial Complementar nº 0002/2019" (peça 35, p. 13-16) .
Valor de Constituição da TCE
Verifica-se, também, que o valor atualizado do débito apurado (sem juros) em 1/1/2017 é de R$ 410.547,48, portanto superior ao limite mínimo de R$ 100.000,00, na forma estabelecida conforme os arts. 6º, inciso I, e 19 da IN/TCU 71/2012, modificada pela IN/TCU 76/2016.
VERIFICAÇÃO DA EXISTÊNCIA DE OUTROS DÉBITOS
	Em atenção ao comando contido no item 9.4 do Acórdão 1772/2017-TCU-Plenário, de relatoria do Exmo. Ministro-Substituto Augusto Sherman Cavalcanti, e em atendimento ao disposto no art. 6º, § 1º, da Instrução Normativa TCU 71/2012, informa-se que não foi constatada a existência de outros débitos imputáveis aos responsáveis arrolados nestes autos em demais processos em tramitação no Tribunal. 
EXAME TÉCNICO
Esgotamento da via administrativa do Ministério da Saúde para ressarcimento do dano
	Preliminarmente, oportuno consignar que, nos termos do art. 23, § 1º, do Decreto 7.827/2012, que regulamenta a Lei Complementar 141/2012, e item 9.3.5.2 do Acórdão 1072/2017-TCU-Plenário (Relator Min. Bruno Dantas) , foram esgotadas, na via administrativa de controle interno do Ministério da Saúde, as medidas para ressarcimento do dano, conforme notificações aos responsáveis constantes do item VI do "Relatório de Tomada de Contas Especial Complementar nº 0002/2019" (peça 35, p. 13-16) . Conforme relatado no item 23, pequena parcela do débito originalmente imputado foi ressarcido.
Caracterização das irregularidades geradoras do dano ao erário
Extrai-se da situação sintetizada na seção "histórico" desta instrução que o tomador de contas identificou como ilícito gerador do dano as seguintes irregularidades:
 Ocorrência 1: falta de comprovação de estoque e notas fiscais de aquisições dos medicamentos e/ou correlatos dispensados em quantidade superior ao estoque disponível, falta de apresentação de notas fiscais comprovando as aquisições dos medicamentos e/ou correlatos dispensados pelo Programa Farmácia Popular do Brasil;
Valor histórico: R$ 338.762,67;
Dispositivos violados: §§ 2º e 3º do art. 23, art. 39 e inciso I do art. 40 da PT/GM/MS 971/2012;
Responsáveis: Farmácia Dupovo Catalão Ltda-ME/GO (CNPJ 12.441.571/0001-40) , Elioneida Maria Souza Santos (CPF XXX.264.391-XX) , sócia administradora no período de 26/10/2012 a 11/02/2014, e Genilta Gomes de Paula (CPF XXX.616.291-XX) , sócia administradora a partir de 12/02/2014; 
Condutas: 
- Elioneida Maria Souza Santos (CPF XXX.264.391-XX) e Genilta Gomes de Paula (CPF XXX.616.291-XX) : não atenderem, os responsáveis, aos requisitos formais de guarda e apresentação dos documentos comprobatórios das dispensações, não os apresentando quando solicitado pelos órgãos de controle;
- Farmácia Dupovo Catalão Ltda-ME/GO (CNPJ 12.441.571/0001-40) : beneficiar-se do recebimento de pagamentos por despesas não comprovadas;
Evidência: Relatório de Auditoria 15694, do Denasus, e seus anexos (peças 4 a 6) .
Ocorrência 2: registro de dispensações de medicamentos mediante cupons sem assinatura, cupons com receitas com CRM ilegíveis, receitas sem data, cupons vinculados sem o endereço do beneficiário e do profissional/Unidade de Saúde, falta de apresentação de cupons vinculados e suas respectivas receitas médicas;
Valor histórico: R$ 1.765,22;
Dispositivos violados: art. 22, § 1º do art. 23 e art. 39 da PT/GM/MS 971/2012;
Responsáveis: Farmácia Dupovo Catalão Ltda-ME/GO (CNPJ 12.441.571/0001-40) , Elioneida Maria Souza Santos (CPF XXX.264.391-XX) , sócia administradora no período de 26/10/2012 a 11/02/2014, e Genilta Gomes de Paula (CPF XXX.616.291-XX) , sócia administradora a partir de 12/02/2014; 
Condutas: 
- Elioneida Maria Souza Santos (CPF XXX.264.391-XX) e Genilta Gomes de Paula (CPF XXX.616.291-XX) : autorização de dispensação de medicamentos com base em documentos irregulares
- Farmácia Dupovo Catalão Ltda-ME/GO (CNPJ 12.441.571/0001-40) : beneficiar-se do recebimento de pagamentos por despesas comprovadas mediante documentos irregulares;
Evidência: Relatório de Auditoria 15694, do Denasus, e seus anexos (peças 4 a 6) .
 Ocorrência 3: registro de dispensações de medicamentos realizadas para CPFs de beneficiários que foram a óbito em data anterior aos registros no sistema de autorização de venda do PFPB;
Valor histórico: R$ 244,07;
Dispositivos violados: art. 21, item I do art. 23 e inciso I, IV e XIII do art. 40 da PT/GM/MS 971/2012;
Responsáveis: Farmácia Dupovo Catalão Ltda-ME/GO (CNPJ 12.441.571/0001-40) , Elioneida Maria Souza Santos (CPF XXX.264.391-XX) , sócia administradora no período de 26/10/2012 a 11/02/2014, e Genilta Gomes de Paula (CPF XXX.616.291-XX) , sócia administradora a partir de 12/02/2014; 
Condutas: 
- Elioneida Maria Souza Santos (CPF XXX.264.391-XX) e Genilta Gomes de Paula (CPF XXX.616.291-XX) : autorização de dispensação de medicamentos do PFPB utilizando indevidamente CPF/nome de pessoas falecidas;
- Farmácia Dupovo Catalão Ltda-ME/GO (CNPJ 12.441.571/0001-40) : beneficiar-se do recebimento de pagamentos por dispensação de medicamentos do PFPB utilizando indevidamente CPF/nome de pessoas falecidas;
Evidência: Relatório de Auditoria 15694, do Denasus, e seus anexos (peças 4 a 6) .
I	mportante registrar que todas ocorrências se referem à deficiência na gestão de recursos e/ou dispensações de medicamentos no âmbito do Programa Farmácia Popular do Brasil (PFPB) , como descrito no Relatório de Auditoria 15694 e seus anexos (peças 4 a 6) , do Departamento Nacional de Auditoria do SUS (Denasus) .
Ressalte-se que, na lista das ocorrências acima as Sras. Isabela Monteiro dos Santos Borges (CPF XXX.923.226-XX) e Nilda Maria de Oliveira Souza (CPF XXX.041.271-XX) foram excluídas da relação dos responsáveis, uma vez não terem tido poderes de administração na citada pessoa jurídica, condição necessária para que pudesse responder pelos atos de gestão praticados, consoante comprovam o contrato social, e suas alterações, da Farmácia Dupovo Catalão Ltda-ME/GO, bem como consulta ao sistema da Receita Federal.
Considerando que o posicionamento do TCU é consolidado a respeito da impossibilidade de responsabilização de sócios sem poderes de gestão administrativa, será proposta a exclusão da Sra. Isabela Monteiro dos Santos Borges (CPF XXX.923.226-XX) e da Sra. Nilda Maria de Oliveira Souza (CPF XXX.041.271-XX) do rol dos responsáveis do presente processo.
Conforme discorrido a seguir no tópico desta peça instrutória intitulado "Responsabilização da Pessoa Física dos Empresários Individuais, Sócios e Dirigentes dos Estabelecimentos Comerciais e Individualização das Condutas", está devidamente caracterizada a responsabilidade de cada pessoa, física e jurídica, incluída na relação de responsáveis desta tomada de contas especial, tendo em vista a natureza jurídica da farmácia ou drogaria, bem como o papel que as pessoas físicas exerciam  à frente do negócio.
Responsabilização da Pessoa Física dos Empresários Individuais, Sócios e Dirigentes dos Estabelecimentos Comerciais e Individualização das Condutas
	Em pesquisa à base de dados de Acórdãos do TCU, localiza-se três processos julgados referentes ao Programa Farmácia Popular do Brasil que já tiveram acórdãos publicados, os TCs Processo 002.874/2014-8, Processo 003.274/2013-6 e Processo 030.027/2017-9. Em todos esses processos foi considerada a responsabilização solidária do representante legal e da empresa, não se vislumbrando motivo para entendimento diverso.
Em raciocínio convergente, embora não se veja de pronto no arcabouço jurídico estabelecido para o Programa Farmácia Popular do Brasil condições inequívocas para o enquadramento in totum na Súmula TCU 286, quando a pessoa jurídica de direito privado responde solidariamente com seus administradores pelos danos causados ao erário na aplicação desses recursos, entende-se cabível invocar aquele entendimento considerando uma situação fática e continuada, amparada em seguidas portarias e concertações com as farmácias participantes, caracterizando uma ação pública, com recursos públicos a elas transferidos.
Em julgado mais recente (Acórdão 5259/2018-TCU-1ª Câmara, relator Ministro Vital do Rêgo, proferido no TC Processo 030.027/2017-9) , os posicionamentos da unidade técnica, do Ministério Público Junto ao TCU e do Relator foram uníssonos por considerar o caráter convenial conferido às avenças firmadas com farmácias e drogarias privadas pelo Programa Farmácia Popular do Brasil, o que corrobora a citação da pessoa jurídica em solidariedade com a pessoa física dos seus administradores. Cita-se trecho do Voto condutor do referido Acórdão:
Com relação à matéria de fato, como bem ressaltou o MPTCU, a norma que instituiu o PFPB (art. 2º, inciso II, da Portaria 184/2011, sucedido pelo art. 2º, inciso II, Portaria 111/2016) atribuiu ao programa, expressamente, a natureza de convênio, por meio do qual é outorgado ao particular (farmácia ou drogaria integrante da rede privada) a gestão de recursos públicos. Assim, ao assumir voluntariamente o múnus público de gestão de recursos do PFPB, o particular se submete à obrigação de prestar contas, conforme disposto no artigo 70, parágrafo único, da Constituição, e, eventual responsabilização em caso mau uso dos recursos geridos, consoante dispõe o artigo 71, inciso II, da CF/1988.
Nesse contexto, compartilho o entendimento do MPTCU, no sentido de que, ao se considerar a gestão de recursos públicos no âmbito de uma pessoa jurídica de direito privado, as decisões das pessoas naturais administradoras dessa pessoa jurídica determinam a destinação a ser dada àqueles recursos públicos. Isso faz com que, além da pessoa jurídica, também seus administradores sejam obrigados, pessoalmente, a comprovar a regular aplicação dos recursos públicos submetidos às suas decisões, a exemplo do que deliberou esta Corte no Acórdão 8969/2016-TCU-Segunda Câmara (Rel. Min. Raimundo Carreiro) .
Tal entendimento se aplica integralmente nos casos em que o estabelecimento comercial farmacêutico é uma sociedade limitada (Ltda.) , devendo ser chamados aos autos a pessoa jurídica em solidariedade com a (s) pessoa (s) física (s) do (s) sócio (s) -administrador (es) , com suas responsabilidades restritas aos períodos de administração, bem como nos casos de empresa individual de responsabilidade limitada (Eireli) , chamando essa pessoa jurídica em solidariedade com a pessoa física do dirigente.
Há também os casos de farmácias e drogarias estabelecidas sob a natureza jurídica de empresário individual, onde a pessoa física (empresário) responde por todos os atos, fatos, direitos e obrigações decorrentes da atividade empresarial desempenhada, inclusive com seu patrimônio pessoal. Nesse caso não há personalidade jurídica de direito privado. Os empresários individuais se equiparam a pessoa jurídica apenas para fins fiscais, nos termos do art. 2º do Decreto-Lei 1.706, de 23 de outubro de 1979.
	Nesses casos, não há que se falar da aplicação da Súmula 286-TCU, tampouco da desconsideração da personalidade jurídica, pois está claro que não há pessoa jurídica nessa relação, bastando então constar da relação de responsáveis dos autos a pessoa física do empresário individual. 
Nesse sentido já se manifestou esta Corte de Contas, no Acórdão 2737/2013-TCU-Plenário, da relatoria do Min. Augusto Sherman Cavalcanti:
14. Como consta da manifestação do Secretário da Serur, o empresário é pessoa física, titular da empresa, e, no caso de empresário individual não há personalidade jurídica diversa,"logo, não há que se falar em pessoa jurídica, mas, apenas, em pessoa física."
15. Nesse sentido, conforme consignado nos Acórdão 1563/2012-TCU-Plenário, 1870/2010 - Primeira Câmara e 615/2008 - Segunda Câmara, a empresa individual não tem personalidade diversa e separada do titular, constituindo uma única pessoa e um único patrimônio.
O caso concreto tratado nesta TCE envolve o estabelecimento comercial Farmácia Dupovo Catalão Ltda-ME/GO, que está constituído sob a natureza jurídica de sociedade limitada, devendo ser responsabilizadas as sócias administradoras da referida pessoa jurídica à época das ocorrências inquinadas neste processo, quais sejam: 
	a) Sra. Elioneida Maria Souza Santos, sócia administradora no período de 26/10/2012 a 11/02/2014; e
	b) Sra. Genilta Gomes de Paula, sócia administradora a partir de 12/02/2014.
Em que pese as sócias administradoras terem sido citadas pelo valor total do débito, a valor agora a ser imputado respeita a data em que estiveram à frente da sociedade e, considerando que o valor será menor, não haverá necessidade de abrir novamente o contraditório por meio da expedição de novos ofícios de citação.
Considerando os ilícitos acima identificados, a imputação de responsabilidade atende aos pressupostos estabelecidos na jurisprudência desta Corte de Contas. Com efeito, há elementos para individualizar as condutas, o nexo de causalidade entre estas e as irregularidades geradoras do dano e está caracterizada a atuação, no mínimo culposa, dos responsáveis, conforme resumido na matriz de responsabilização anexa a esta instrução e demonstrado na descrição das ocorrências listadas no tópico retro "Caracterização das Irregularidades Geradoras do Dano ao Erário".
 Em primeira análise, portanto, encontram-se elementos probatórios nos autos que autorizam a responsabilização da Farmácia Dupovo Catalão Ltda-ME/GO, e das Sras. Elioneida Maria Souza Santos e Genilta Gomes de Paula, na condição de sócias administradoras da referida pessoa jurídica.  
Na seara do Direito Financeiro, é cediço que cabe ao responsável (neste caso, o estabelecimento comercial e seus administradores) demonstrar, por meio da documentação exigida nos normativos do PFPB, a boa e regular aplicação dos recursos públicos federais geridos no âmbito do referido programa, ainda que tais recursos financeiros lhes tenham sido repassados posteriormente à dispensação dos medicamentos, pois fora feito com base nas informações prestadas pelo estabelecimento comercial farmacêutico à luz das exigências previamente estabelecidas e aceitas pelo ente privado. 
Cabia às pessoas aqui responsabilizadas comprovar, por meio de documentos hábeis (notas fiscais de entrada, receitas médicas, cupons vinculados, cupons fiscais etc) , que as dispensações de medicamentos respeitaram os normativos do programa.
Citações
Em cumprimento ao Despacho do Secretário da Secex-TCE (peça 51) , foi promovida a citação dos responsáveis por meio dos ofícios:
empresa Farmácia Dupovo Catalão Ltda-ME: 5033/2019 (peça 57) , 10194/2019 (peça 63) , 10195/2019 (peça 64) , 10196/2019 (peça 65) , 10197/2019 (peça 66) , 10198/2019 (peça 67) , 10199/2019 (peça 68) , tendo tomado ciência no dia 20/11/2019, conforme atesta o AR constante da peça 69; 
Sra. Elioneida Maria Souza Santos: 5031/2019 (peça 55) e 9026/2019 (peça 62) , bem como pelo Edital 97/2020 (peça 78) , publicado no D.O.U em 7/2/2020, data em que teve sua ciência presumida;
Sra. Genilta Gomes de Paula: 5032/2019 (peça 56) , tendo tomado ciência no dia 18/7/2019, conforme atesta o AR constante da peça 58;
No dia 18/12/2019, a empresa Farmácia Dupovo Catalão Ltda-ME, a Sra. Elioneida Maria Souza Santos e a Sra. Genilta Gomes de Paula apresentaram, de forma conjunta, suas alegações de defesa (peça 75) .
Alegações de defesa
No documento constante da peça 75, as responsáveis:
Primeira alegação
Alegam que para vender um medicamento é necessário passar por três fases, com o preenchimento de diversos dados, e, mesmo depois de todas as fases eletrônicas devidamente autorizadas pelo Ministério da Saúde, o Denasus teria considerado as vendas 100% irregulares pelo simples fato de não apresentarem as notas fiscais de aquisição dos medicamentos. Alegam que o sistema, em caso de suspeita, não autorizaria a venda. 
Alegam que o Denasus considerou que a farmácia possuía estoque igual a zero para fins de análise porque não apresentou notas fiscais de aquisição de medicamentos, e que a Portaria em nenhum momento prescreve que este será o procedimento adotado caso não haja apresentação das notas fiscais. 
Alegam ainda que, segundo a cartilha sobre orientação de fiscalização do programa farmácia popular, o Ministério Público Federal intitulou de "kit legalidade" o seguinte: 
Pode ser chamado de kit-legalidade o conjunto formado pelos três comprovantes necessários para fundamentar qualquer venda realizada pela farmácia ou drogaria dentro do Programa Farmácia Popular: a) o cupom fiscal da operação discriminando o produto e a quantidade em que foi adquirido; b) o cupom vinculado correspondente, assinado pelo cliente; c) a cópia da receita médica que motivou o negócio. Esses comprovativos agrupados legitimam a transação lançada pelo ponto comercial conveniado. Sem tais papéis, devidamente preenchidos e arquivados, o lançamento registrado pelo comércio cadastrado carece de quaisquer provas em relação ao suporte fático que o teria originado.
Alegam dessa forma que, de acordo com o Ministério Público Federal, seriam três documentos necessários para legitimar uma venda realizada no âmbito do programa farmácia popular, quais sejam: cupom fiscal, cupom vinculado e receita médica. Assim a falta de algum destes documentos é que acarretaria a ilegitimidade da venda, não podendo o fato da não comprovação de estoque irradiar a possibilidade de a farmácia estar realizando vendas fictícias.
Por fim, alegam que, em que pese os dispositivos violados estarem prescritos na legislação de forma relativamente expressa, o Manual de Orientações às Farmácias e Drogarias Credenciadas no "Aqui Tem Farmácia Popular", editado pelo próprio órgão como cartilha orientadora, não preveria como regra, nem chamaria a atenção para que o estabelecimento realizasse o arquivamento de notas fiscais de aquisição ou sobre as consequências do não arquivamento destes documentos, o que caracterizaria uma orientação ao erro. O próprio manual reforçaria a ideia do MPF sobre a legitimidade da venda, orientando sobre a guarda apenas do cupom fiscal, cupom vinculado e receita médica, pelo período de 5 anos.
Ressaltam, por fim, que o art. 45 da Portaria GM/MS nº 971/2012 prevê a multa de 10% em caso de descumprimento de quaisquer das regras. Solicitam, dessa forma, que seja aplicada a multa, e não a devolução dos valores repassados. Solicitam também que sejam retirados os juros e correção monetária.
Análise
A participação no Programa Farmácia Popular do Brasil - PFPB se dá por meio de adesão, de forma que as farmácias e drogarias que pretendem participar devem atender aos critérios previstos nas Portarias que o regulamentam. A participação não constitui uma obrigatoriedade aos estabelecimentos farmacêuticos, mas sim uma manifestação de vontade, com celebração de convênio entre o estabelecimento e o Ministério da Saúde. As normas instituidoras do PFPB são de consulta pública e devem ser cumpridas pelos estabelecimentos que desejem dele participar, devendo, inclusive, atestar estar ciente de todo o conteúdo e exigências previstas mediante apresentação de requerimento e assinatura de termo de adesão. 
Para atestar a veracidade e legalidade das dispensações realizadas é necessário armazenar e manter, por um prazo de 5 (cinco anos) , as notas fiscais de aquisição dos medicamentos e/ou correlatos do Programa junto aos fornecedores, os cupons fiscais de venda, os cupons vinculados assinados pelos clientes e as respectivas receitas médicas.  
Sem que sejam apresentadas as notas fiscais que comprovem a aquisição dos medicamentos que foram registrados no sistema como tendo sido dispensados não é possível atestar a sua existência e nem que ele tenha sido de fato entregue ao beneficiário do Programa, o que possibilita a ocorrência da fraude denominada "venda fantasma", simulação de venda que visa gerar o pagamento indevido pelo Ministério da Saúde. Dessa forma, para comprovar que a venda efetivamente ocorreu, deve-se ter prova da existência prévia, em estoque, dos medicamentos vendidos.
Conforme Portaria GM/MS 971/2012, vigente à época, a Autorização de Dispensação de Medicamentos e Correlatos (ADM) será processada por meio eletrônico, em tempo real, com base no código de barras (EAN) disposto na embalagem do medicamento e/ou correlato. O preenchimento do EAN na Nota Fiscal Eletrônica é obrigatória desde 1/7/2011, conforme ajuste SINIEF nº 16/2010 do Conselho Nacional de Política Fazendária (Confaz) , que tem por objetivo reduzir fraudes, desvios e falsificação de medicamentos, uma vez que, por meio do EAN, é possível rastrear toda a cadeia logística do produto.  
Com relação à alegação de que as vendas foram autorizadas pelo sistema e que, caso houvesse suspeita ele não teria autorizado, cumpre salientar que, de posse de dados válidos, é possível obter autorização e realizar uma venda fictícia no sistema e receber do Ministério da Saúde por ela. Há, no entanto, alguns controles implementados no sistema que mitigam as fraudes, mas não há como impedi-las de acontecer. É justamente por esse motivo que a Portaria GM/MS nº 971/2012 determinou que o estabelecimento deve manter, por cinco anos, as vias assinadas dos cupons vinculados e cupons fiscais (art. 22) , cópias legíveis da prescrição, laudo ou atestado médico (art. 23, §1º) e notas fiscais de aquisição dos medicamentos e/ou correlatos (art 23, §2º) . É com base nessa e em outras documentações que a equipe de auditoria atestará a legalidade das transações realizadas. 
Em que pese o "Manual de Orientações às Farmácias e Drogarias Credenciadas no 'Aqui Tem Farmácia Popular'" não mencionar a necessidade de se armazenar notas fiscais de aquisição dos medicamentos e/ou correlatos, na segunda página, na seção "Objetivo do Manual", é expressamente advertido que o manual não isenta o estabelecimento do conhecimento integral das regras e normas constantes da Portaria vigente. Quanto à cartilha do Ministério Público Federal, trata-se de documento marcado como de uso interno do MPF, com fins meramente didáticos, e que também não isenta do conhecimento da legislação pertinente. 
Dessa forma, em virtude da não comprovação da legalidade de algumas vendas realizadas no âmbito do PFPB, deverão os recursos recebidos em contrapartida serem devolvidos ao FNS. Quanto à solicitação de isenção da cobrança de juros e correção monetária, não há espaço para a discricionariedade, já que o art. 19 da Lei 8.443/92 estabelece que "quando julgar as contas irregulares, havendo débito, o Tribunal condenará o responsável ao pagamento da dívida atualizada monetariamente, acrescida dos juros de mora devidos..."  
Culpabilidade
No âmbito do TCU, é considerado de boa-fé o responsável que, embora tenha concorrido para o dano ao erário ou outra irregularidade, seguiu as normas pertinentes, os preceitos e os princípios do direito. A análise, portanto, é feita sob o ponto de vista objetivo, sem que seja necessária a comprovação de má-fé (dolo) , mas apenas da ausência de boa-fé objetiva (Acórdão 7936/2018-TCU-Segunda Câmara, rel. Min. Augusto Sherman) .
Dessa forma, não é possível atestar a boa-fé das responsáveis, já que o dano decorreu justamente do descumprimento das normas e princípios do Programa Farmácia Popular do Brasil - PFPB. É possível afirmar que as responsáveis tinham consciência da ilicitude dos atos, haja vista terem assinado termo de adesão no qual requereram a habilitação nas condições estabelecidas pela Portaria que rege o Programa, da qual declararam expressamente estarem cientes de todo o conteúdo e exigências, as quais aceitaram e se comprometeram a cumprir.
Verificação do Prazo de Prescrição da Pretensão Punitiva
Observa-se não ter ocorrido a prescrição da pretensão punitiva por parte do TCU que, nos termos do entendimento firmado no Acórdão 1441/2016-TCU-Plenário (Rel. Ministro Benjamin Zymler) , subordina-se ao prazo geral de prescrição indicado no art. 205 do Código Civil, qual seja, dez anos contados a partir da data de ocorrência da irregularidade sancionada, nos termos do art. 189 do Código Civil. As irregularidades discutidas nesta TCE ocorreram nos exercícios de 2013 a 2015, bem como houve interrupção do prazo prescricional, em 19/6/2019, em função do ato que determinou as citações (peça 51) , portanto há menos de 10 anos.
CONCLUSÃO
	Em face da análise promovida na seção "Exame Técnico", propõe-se rejeitar as alegações de defesa apresentadas pela empresa Farmácia Dupovo Catalão Ltda-ME, CNPJ 12.441.571/0001-40, pela Sra. Elioneida Maria Souza Santos, CPF XXX.264.391-XX, e pela Sra. Genilta Gomes de Paula, CPF XXX.616.291-XX, uma vez que não foram suficientes para sanear as irregularidades a elas atribuídas.
Ressalte-se que a Sra. Isabela Monteiro dos Santos Borges, CPF XXX.923.226-XX, e a Sra. Nilda Maria de Oliveira Souza, CPF XXX.041.271-XX, foram excluídas da relação dos responsáveis por não deterem poderes de administração à época das ocorrências.
Em que pese as sócias administradoras terem sido citadas pelo valor total do débito, a valor agora a ser imputado respeita a data em que estiveram à frente da sociedade e, considerando que o valor será menor, não haverá necessidade de abrir novamente o contraditório por meio da expedição de novos ofícios de citação.
Por fim, inexistindo nos autos elementos que demonstrem a boa-fé das responsáveis ou a ocorrência de outros excludentes de culpabilidade, conforme exposto na seção "Culpabilidade", devem suas contas ser, desde logo, julgadas irregulares, nos termos do art. 202, § 6º, do Regimento Interno/TCU, procedendo-se à sua condenação em débito e à aplicação da multa prevista no art. 57 da Lei 8.443/1992.
PROPOSTA DE ENCAMINHAMENTO
Diante do exposto, submetem-se os autos à consideração superior, propondo:
excluir da relação de responsáveis a Sra. Isabela Monteiro dos Santos Borges (CPF XXX.923.226-XX) e a Sra. Nilda Maria de Oliveira Souza (CPF XXX.041.271-XX) ;
rejeitar as alegações de defesa apresentadas pela sociedade empresária Farmácia Dupovo Catalão Ltda-ME (CNPJ 12.441.571/0001-40) , pela Sra. Elioneida Maria Souza Santos (CPF XXX.264.391-XX) e pela Sra. Genilta Gomes de Paula (CPF XXX.616.291-XX) ;
com fundamento nos arts. 1º, inciso I, 16, inciso III, alíneas "b" e "c" da Lei 8.443/1992 c/c os arts. 19 e 23, inciso III, da mesma Lei, e com arts. 1º, inciso I, 209, inciso IV, 210 e 214, inciso III, do Regimento Interno, que sejam julgadas irregulares as contas da sociedade empresária Farmácia Dupovo Catalão Ltda-ME (CNPJ 12.441.571/0001-40) , da Sra. Elioneida Maria Souza Santos (CPF XXX.264.391-XX) e da Sra. Genilta Gomes de Paula (CPF XXX.616.291-XX) , e condená-las, solidariamente, ao pagamento das quantias a seguir especificadas, com a fixação do prazo de quinze dias, a contar das notificações, para comprovar, perante o Tribunal (art. 214, inciso III, alínea "a", do Regimento Interno) , o recolhimento das dívidas aos cofres do Fundo Nacional de Saúde, atualizadas monetariamente e acrescidas dos juros de mora, calculados a partir das datas discriminadas, até a data dos recolhimentos, na forma prevista na legislação em vigor, abatendo-se, na oportunidade, os valores já ressarcidos:
Solidariedade entre Farmácia Dupovo Catalão Ltda-ME e Sra. Elioneida Maria Souza Santos
	DATA DA OCORRÊNCIA
	VALOR ORIGINAL
 (R$) 
	D/C

	14/03/2013
	2328,29
	D

	08/04/2013
	1493,10
	D

	16/04/2013
	625,48
	D

	31/05/2013
	2056,17
	D

	31/05/2013
	507,16
	D

	31/05/2013
	7,20
	D

	04/06/2013
	2212,21
	D

	01/07/2013
	796,30
	D

	02/07/2013
	2780,70
	D

	25/07/2013
	3401,10
	D

	25/07/2013
	865,72
	D

	30/08/2013
	5374,42
	D

	01/10/2013
	6661,00
	D

	02/10/2013
	1561,54
	D

	12/11/2013
	10090,07
	D

	06/12/2013
	11229,78
	D

	06/12/2013
	15,12
	D

	30/12/2013
	9726,80
	D

	30/12/2013
	2,40
	D

	07/02/2014
	12789,46
	D

Solidariedade entre Farmácia Dupovo Catalão Ltda-ME e Sra. Genilta Gomes de Paula
	DATA DA OCORRÊNCIA
	VALOR ORIGINAL
 (R$) 
	D/C

	28/02/2014
	4926,5
	D

	28/02/2014
	20002,5
	D

	28/02/2014
	335,58
	D

	28/02/2014
	2,4
	D

	16/04/2014
	23052,6
	D

	16/04/2014
	14,82
	D

	16/04/2014
	157,74
	D

	12/05/2014
	26222
	D

	12/05/2014
	61,92
	D

	12/05/2014
	2,4
	D

	30/05/2014
	21298,8
	D

	30/05/2014
	20,16
	D

	30/05/2014
	41,79
	D

	07/07/2014
	17167,2
	D

	07/07/2014
	12,42
	D

	07/07/2014
	43,77
	D

	31/07/2014
	1181,32
	D

	01/08/2014
	24,03
	D

	01/09/2014
	9912,5
	D

	09/09/2014
	1137,33
	D

	09/09/2014
	12,42
	D

	01/10/2014
	6981,76
	D

	01/10/2014
	12
	D

	02/10/2014
	1816,24
	D

	03/11/2014
	5619,24
	D

	03/11/2014
	26,4
	D

	28/11/2014
	16694,4
	D

	28/11/2014
	85,92
	D

	14/01/2015
	18536,3
	D

	14/01/2015
	384,53
	D

	14/01/2015
	12,42
	D

	09/02/2015
	27052
	D

	09/02/2015
	236,81
	D

	09/02/2015
	12,28
	D

	04/03/2015
	3280,96
	D

	04/03/2015
	12,42
	D

	05/03/2015
	10529,3
	D

	05/03/2015
	53,92
	D

	02/04/2015
	10596,5
	D

	02/04/2015
	60,15
	D

	02/04/2015
	44,96
	D

	05/05/2015
	15564,8
	D

	05/05/2015
	53,37
	D

	05/05/2015
	169,79
	D

	12/06/2015
	8869,99
	D

	12/06/2015
	21,6
	D

	12/06/2015
	17,04
	D

	15/06/2015
	2606,98
	D

	15/06/2015
	24,57
	D

	03/07/2015
	8822,03
	D

	03/07/2015
	26,4
	D

	06/07/2015
	2368,27
	D

	06/07/2015
	24,57
	D

aplicar à sociedade empresária Farmácia Dupovo Catalão Ltda-ME (CNPJ 12.441.571/0001-40) , a Sra. Elioneida Maria Souza Santos (CPF XXX.264.391-XX) e a Sra. Genilta Gomes de Paula (CPF XXX.616.291-XX) , individualmente, a multa prevista no art. 57 da Lei 8.443/1992 c/c o art. 267 do Regimento Interno, com a fixação do prazo de quinze dias, a contar das notificações, para comprovar, perante o Tribunal (art. 214, inciso III, alínea "a", do Regimento Interno) , o recolhimento das dívidas aos cofres do Tesouro Nacional, atualizadas monetariamente desde a data do acórdão até a dos efetivos recolhimentos, se forem pagas após o vencimento, na forma da legislação em vigor;
autorizar, desde logo, nos termos do art. 28, inciso II, da Lei 8.443/1992, a cobrança judicial das dívidas, caso não atendidas as notificações;
Autorizar, desde logo, e com fundamento no art. 26, da Lei 8.443/1992 c/c o art. 217, do Regimento Interno do TCU, caso seja do interesse das responsáveis, o parcelamento das dívidas em até 36 parcelas, devendo incidir, sobre cada uma, os encargos legais devidos, sem prejuízo de alertá-los de que, caso optem por essa forma de pagamento, a falta de comprovação do recolhimento de qualquer parcela implicará o vencimento antecipado do saldo devedor, nos termos do art. 26, parágrafo único, e 59, da Lei 8.443/1992 c/c o art. 217, § 2º, do Regimento Interno do TCU;
encaminhar cópia da deliberação ao Procurador-Chefe da Procuradoria da República em Goiás, nos termos do § 3º do art. 16 da Lei 8.443/1992 c/c o § 7º do art. 209 do Regimento Interno do TCU, para adoção das medidas cabíveis; e comunicar-lhe que o relatório e o voto que a fundamentarem podem ser acessados por meio do endereço eletrônico www.tcu.gov.br/acordaos e que, caso haja interesse, o Tribunal pode enviar-lhe cópia desses documentos sem qualquer custo."
É o Relatório.

não há.

Procurador Rodrigo Medeiros de Lima.

TOMADA DE CONTAS ESPECIAL. IMPUGNAÇÃO DE DESPESAS REFERENTE AO PROGRAMA FARMÁCIA POPULAR DO BRASIL - AQUI TEM FARMÁCIA POPULAR (PFPB). CITAÇÃO. ALEGAÇÕES DE DEFESA REJEITADAS. IRREGULARIDADE DAS CONTAS. DÉBITO E MULTA. CIÊNCIA.

TOMADA DE CONTAS ESPECIAL (TCE)

Secretaria de Controle Externo de Tomada de Contas Especial (SecexTCE).

Conforme consignado no Relatório precedente, esta Tomada de Contas Especial foi instaurada pelo Fundo Nacional de Saúde/Ministério da Saúde (FNS/MS) , em desfavor da Farmácia Dupovo Catalão Ltda. ME/GO, solidariamente com as Sras. Genilta Gomes de Paula e Isabela Monteiro dos Santos Borges, na condição de sócias da referida sociedade empresária, em razão da aplicação irregular dos recursos do Sistema Único de Saúde (SUS) no âmbito do Programa Farmácia Popular do Brasil - Aqui Tem Farmácia Popular (PFPB) , no período de abril/2012 a junho/2015.
2.	A fase interna desta TCE obedeceu à regência normativa para a espécie e resultou na constatação de prejuízo ao Erário e identificação dos responsáveis, conforme Relatório de Tomada de Contas Especial (peças 35 e 43) , Relatório e Certificado de Auditoria (peças 44 e 45) , Parecer do Dirigente do Controle Interno (peça 46) , em conclusões uniformes por considerar irregulares as contas prestadas. O pronunciamento ministerial respectivo consta da peça 47.
3.	No âmbito deste Tribunal, após exame da documentação inicialmente trazida ao processo, e diligências necessárias, a SecexTCE procedeu à citação das responsáveis, conforme se vê no seguinte trecho da instrução técnica: 
"26. Os responsáveis foram citados por meio dos ofícios:
a)	empresa Farmácia Dupovo Catalão Ltda-ME: 5033/2019 (peça 57) , 10194/2019 (peça 63) , 10195/2019 (peça 64) , 10196/2019 (peça 65) , 10197/2019 (peça 66) , 10198/2019 (peça 67) , 10199/2019 (peça 68) , tendo tomado ciência no dia 20/11/2019, conforme atesta o AR constante da peça 69; 
b)	Sra. Elioneida Maria Souza Santos: 5031/2019 (peça 55) e 9026/2019 (peça 62) , bem como pelo Edital 97/2020 (peça 78) , publicado no D.O.U em 7/2/2020, data em que teve sua ciência presumida;
c)	Sra. Genilta Gomes de Paula: 5032/2019 (peça 56) , tendo tomado ciência no dia 18/7/2019, conforme atesta o AR constante da peça 58;"
4.	Nos ofícios citatórios foram indicadas as seguintes irregularidades:
"a)	Irregularidade 1: falta de comprovação de estoque e notas fiscais de aquisições dos medicamentos e/ou correlatos dispensados em quantidade superior ao estoque disponível, falta de apresentação de notas fiscais comprovando as aquisições dos medicamentos e/ou correlatos dispensados pelo Programa Farmácia Popular do Brasil;
b)	Irregularidade 2: registro de dispensações de medicamentos mediante cupons sem assinatura, cupons com receitas com CRM ilegíveis, receitas sem data, cupons vinculados sem o endereço do beneficiário e do profissional/Unidade de Saúde, falta de apresentação de cupons vinculados e suas respectivas receitas médicas;
c)	Irregularidade 3: registro de dispensações de medicamentos realizadas para CPFs de beneficiários que foram a óbito em data anterior aos registros no sistema de autorização de venda do PFPB;"
5.	À peça 75, em documento conjunto, as responsáveis alegaram, em síntese, que: a) a exigência de notas fiscais de aquisição dos medicamentos não constava das três fases eletrônicas de lançamento de dados e que o sistema não autorizaria a venda em caso de suspeita de irregularidades; b) a Portaria do Ministério da Saúde não exigia avaliação de estoques e apresentação de notas fiscais como método de avaliação da regularidade do procedimento de venda dos medicamentos; c) na cartilha sobre orientação de fiscalização do programa farmácia popular ("kit legalidade") consta que o Ministério Público Federal teria indicado como exigível apenas três documentos para legitimar uma venda no âmbito do programa (cupom fiscal, cupom vinculado e receita médica) ; d) em que pese os dispositivos violados estarem prescritos na legislação de forma relativamente expressa, o Manual de Orientações às Farmácias e Drogarias Credenciadas no "Aqui Tem Farmácia Popular" (cartilha orientadora) , não previa como regra o arquivamento de notas fiscais de aquisição e não indicava consequências do não arquivamento destes documentos.
6.	Ao final, as responsáveis alegam que o art. 45 da Portaria GM/MS 971/2012 prevê a multa de 10% em caso de descumprimento de quaisquer das regras, de modo que solicitam que seja aplicada a multa referida, e não a devolução dos valores repassados, e que sejam retirados os juros e correção monetária.
7.	Ao examinar todos os argumentos de defesa das responsáveis, a SecexTCE, propôs rejeitar as alegações de defesa apresentadas, uma vez que não foram suficientes para afastar as irregularidades apuradas, bem como excluir da relação processual as Sras. Isabela Monteiro dos Santos Borges e Nilda Maria de Oliveira Souza, por não deterem poderes de administração à época das ocorrências.
8.	Desde logo, acolho a proposta de encaminhamento apresentada pela SecexTCE, incluindo os fundamentos de sua análise às minhas próprias razões de decidir, sem prejuízo dos destaques que farei adiante.
9.	Das alegações de defesa apresentadas, nota-se que as responsáveis, além de não apresentarem defesa em relação às segunda e terceira irregularidades constantes dos respectivos ofícios de citação, reconhecem o desrespeito às normas legais, chegando a afirmar o seguinte: "sabe-se que os dispositivos violados prescritos na legislação de forma relativamente expressa...".
10.	A despeito de toda a argumentação sobre a existência de cartilhas com orientações insuficientes, o fato é que as normas instituidoras do PFPB são de consulta pública e os estabelecimentos que ingressam voluntariamente no programa devem atestar a ciência de todo o conteúdo e exigências previstas mediante apresentação de requerimento e assinatura de termo de adesão. 
11.	E, sobre o descumprimento dos comandos normativos, a SecexTCE bem destacou o seguinte:
"61.	Para atestar a veracidade e legalidade das dispensações realizadas é necessário armazenar e manter, por um prazo de 5 (cinco anos) , as notas fiscais de aquisição dos medicamentos e/ou correlatos do Programa junto aos fornecedores, os cupons fiscais de venda, os cupons vinculados assinados pelos clientes e as respectivas receitas médicas.  
62.	Sem que sejam apresentadas as notas fiscais que comprovem a aquisição dos medicamentos que foram registrados no sistema como tendo sido dispensados não é possível atestar a sua existência e nem que ele tenha sido de fato entregue ao beneficiário do Programa, o que possibilita a ocorrência da fraude denominada "venda fantasma", simulação de venda que visa gerar o pagamento indevido pelo Ministério da Saúde. Dessa forma, para comprovar que a venda efetivamente ocorreu, deve-se ter prova da existência prévia, em estoque, dos medicamentos vendidos.
63.	Conforme Portaria GM/MS 971/2012, vigente à época, a Autorização de Dispensação de Medicamentos e Correlatos (ADM) será processada por meio eletrônico, em tempo real, com base no código de barras (EAN) disposto na embalagem do medicamento e/ou correlato. O preenchimento do EAN na Nota Fiscal Eletrônica é obrigatória desde 1/7/2011, conforme ajuste SINIEF nº 16/2010 do Conselho Nacional de Política Fazendária (Confaz) , que tem por objetivo reduzir fraudes, desvios e falsificação de medicamentos, uma vez que, por meio do EAN, é possível rastrear toda a cadeia logística do produto.  
64.	Com relação à alegação de que as vendas foram autorizadas pelo sistema e que, caso houvesse suspeita ele não teria autorizado, cumpre salientar que, de posse de dados válidos, é possível obter autorização e realizar uma venda fictícia no sistema e receber do Ministério da Saúde por ela. Há, no entanto, alguns controles implementados no sistema que mitigam as fraudes, mas não há como impedi-las de acontecer. É justamente por esse motivo que a Portaria GM/MS nº 971/2012 determinou que o estabelecimento deve manter, por cinco anos, as vias assinadas dos cupons vinculados e cupons fiscais (art. 22) , cópias legíveis da prescrição, laudo ou atestado médico (art. 23, §1º) e notas fiscais de aquisição dos medicamentos e/ou correlatos (art 23, §2º) . É com base nessa e em outras documentações que a equipe de auditoria atestará a legalidade das transações realizadas. 
65.	Em que pese o "Manual de Orientações às Farmácias e Drogarias Credenciadas no 'Aqui Tem Farmácia Popular'" não mencionar a necessidade de se armazenar notas fiscais de aquisição dos medicamentos e/ou correlatos, na segunda página, na seção "Objetivo do Manual", é expressamente advertido que o manual não isenta o estabelecimento do conhecimento integral das regras e normas constantes da Portaria vigente. Quanto à cartilha do Ministério Público Federal, trata-se de documento marcado como de uso interno do MPF, com fins meramente didáticos, e que também não isenta do conhecimento da legislação pertinente." (os grifos não constam do original) 
12.	Sobre a boa-fé, considerando que as responsáveis não demonstraram a regular utilização dos recursos públicos em questão, não há que se falar em boa-fé. Isso porque, no âmbito do exercício da competência desta Corte de Contas, basta a constatação da culpa stricto sensu e o estabelecimento do nexo de causalidade entre a conduta da responsável e o dano dela resultante, sendo desnecessária a caracterização de conduta dolosa ou má-fé do gestor para que este seja responsabilizado. 
13.	Também, restou demonstrado que não há que se falar em prescrição da pretensão punitiva por parte do Tribunal, uma vez que, como bem consignou a SecexTCE, "observa-se não ter ocorrido a prescrição da pretensão punitiva por parte do TCU que, nos termos do entendimento firmado no Acórdão 1441/2016-TCU-Plenário (Relator Ministro Benjamin Zymler, Redator Ministro Walton Alencar Rodrigues) , subordina-se ao prazo geral de prescrição indicado no art. 205 do Código Civil, qual seja, dez anos contados a partir da data de ocorrência da irregularidade sancionada, nos termos do art. 189 do Código Civil".
14.	Quanto à prescrição para o ressarcimento ao erário, importa reafirmar, nesta oportunidade, que a jurisprudência desta Corte de Contas ainda é pacífica no sentido de que as ações de ressarcimento movidas pelo Estado contra os agentes causadores de danos ao Erário são imprescritíveis, nos termos do art. 37, § 5º, da Constituição Federal, da Súmula TCU 282 e de farta jurisprudência do Tribunal. 
15.	Não é do desconhecimento deste Tribunal que, na sessão virtual encerrada no dia 17/04/2020, o Plenário do Supremo Tribunal Federal, ao apreciar o Recurso Extraordinário 636.886, decidiu, em repercussão geral, com 7 votos favoráveis e 3 votos com ressalvas, fixar a tese de que "É prescritível a pretensão de ressarcimento ao erário fundada em decisão do Tribunal de Contas". Entretanto, a questão ainda está em análise interna pelo TCU, com vista à apresentação de recurso ao STF, prevalecendo, neste momento, a jurisprudência reinante, de modo que, neste momento, não há que se falar em prescrição do débito no prazo de 5 anos, como alega a responsável.
16.	Nesse mesmo sentido tem caminhado os julgados desta Corte de Contas, a exemplo do entendimento acerca da prescrição da pretensão ressarcitória do TCU apresentado pelo Ministro Benjamin Zymler (Acórdão 5236/2020-TCU-Primeira Câmara, Sessão de 05/05/2020) , in verbis:
"12.	Enfatizo que estou aplicando a jurisprudência atual desta Corte de Contas sobre a matéria, consolidada na Súmula 282, para a prescrição do débito apurado e, no que tange à eventual aplicação de sanções, no incidente de uniformização de jurisprudência apreciado pelo Acórdão 1441/2016-TCU-Plenário, que adotou o prazo geral de prescrição indicado no art. 205 do Código Civil. Não desconheço que recentemente o Supremo Tribunal Federal, no âmbito do RE 636886/AL, fixou o seguinte enunciado para o Tema 899: "É prescritível a pretensão de ressarcimento ao erário fundada em decisão de Tribunal de Contas". Não obstante essa respeitável decisão, ainda pairam diversas dúvidas sobre a matéria, pois é possível a conclusão de que a deliberação não tratou da prescrição do processo de controle externo levado a cabo perante o Tribunal de Contas da União, mas sim da prescrição intercorrente ocorrida durante a fase de execução do acórdão condenatório do Tribunal.
13.	A decisão do STF versou sobre recurso extraordinário interposto pela União contra acórdão do Tribunal Regional Federal da 5ª Região que negou provimento a embargos de declaração opostos contra acórdão de sua lavra, assim ementado:
"EMENTA: TRIBUTÁRIO. PROCESSUAL CIVIL. EXECUÇÃO FISCAL. PROCESSO PARALISADO POR MAIS DE CINCO ANOS. PRESCRIÇÃO INTERCORRENTE. OCORRÊNCIA. 1. Para fins práticos, deve-se observar quando a Fazenda Pública foi intimada a providenciar o andamento do feito. Passados cinco anos sem diligências concretas, ocorre a prescrição intercorrente. Caso haja suspensão na forma do art. 40, da Lei n. 6.830/80, ocorre a extinção se o feito permanecer paralisado por mais de seis anos. 2. Na hipótese dos autos, houve o arquivamento sem baixa do processo em 12.08.1999 e até a data da sentença extintiva do feito em 05.06.2006, a Fazenda Nacional não apresentou nenhuma medida concreta quanto à localização do devedor ou de seus bens. Revela-se, portanto, inequívoca a ocorrência da prescrição intercorrente."
14.	No caso, a Fazenda Pública deixou a ação paralisada por mais de seis anos, o que ensejou a declaração de prescrição intercorrente no aludido caso concreto. Como se vê da leitura da ementa, a questão controversa em discussão naquela deliberação era unicamente a prescrição intercorrente ocorrida durante a fase de execução do acórdão condenatório do Tribunal.
15.	Com base nessa possível interpretação, a matéria decidida no aludido feito não teria nenhuma repercussão de ordem prática e jurídica na presente tomada de contas especial, cujo título executivo extrajudicial ainda não se formou. Caso a AGU, na execução de eventual decisão condenatória proferida neste feito, deixe de adotar as medidas pertinentes dentro do prazo de cinco anos, aí sim haverá a aplicação da tese emanada no RE 636886, com o reconhecimento da prescrição intercorrente da ação de ressarcimento ao erário fundada em decisão de Tribunal de Contas (a ação de execução fiscal) , pela hipotética inação da Fazenda Pública.
16.	Ainda que se interprete que a decisão do STF seja também aplicável à tramitação do processo de controle externo no âmbito do TCU, exsurgem outras diversas questões fundamentais para que esta Corte de Contas estabeleça novo tratamento acerca da prescrição do débito e da pretensão punitiva, em particular qual seria o dies a quo  (data de ocorrência do fato irregular ou data do seu conhecimento pelo TCU) e as hipóteses de interrupção da prescrição.
17.	Diante de todas as dúvidas ainda existentes sobre a decisão do STF no âmbito do RE 636886, opto por aplicar ao caso em exame a jurisprudência do TCU então existente, que se fundamenta no art. 37, § 5º, da Constituição Federal, no que tange ao ressarcimento do prejuízo, e no art. 205 da Lei 10.406/2002 (Código Civil) , no que se refere à pretensão punitiva." (grifos acrescentados) 
17.	Vale ressaltar que as irregularidades apuradas nestes autos foram praticadas a menos de dez anos (de 2013 a 2015) , tendo o prazo sido interrompido pelo ato que ordenou a citação (19/6/2019) , conforme despacho de peça 51, de modo que não há óbice ao julgamento destas contas especiais pela irregularidade, condenando as responsáveis pelo débito apurado, além de aplicar-lhes a multa prevista no art. 57 da Lei 8.443/1992, cujo valor, em face do montante atualizado do débito, fixo em R$ 12.000,00 (doze mil reais) para a Sra. Elioneida Maria Souza Santos; R$ 35.000,00 (trinta e cinco mil reais) para Genilta Gomes de Paula; e R$ 47.000,00 (quarenta e sete mil reais) para Farmácia Dupovo Catalão Ltda. ME/GO.
18.	Cabe esclarecer, diante do pedido para isenção da cobrança de juros e correção monetária, que não há espaço para a discricionariedade neste caso, uma vez que o art. 19 da Lei 8.443/92 estabelece que "quando julgar as contas irregulares, havendo débito, o Tribunal condenará o responsável ao pagamento da dívida atualizada monetariamente, acrescida dos juros de mora devidos..." 
19.	Com fundamento no art. 16, § 3º, da Lei 8.442/92, deve ser remetida cópia dos autos ao Procurador-Chefe da Procuradoria da República no Estado de Goiás, para as providências que entender cabíveis.
	Ante o exposto, VOTO no sentido de que o Tribunal adote a deliberação que ora submeto à apreciação deste Colegiado.
TCU, Sala das Sessões, em 22 de junho de 2021.
AROLDO CEDRAZ 
Relator